【裁判字號】    99,事聲,34
【裁判日期】    990909
【裁判案由】    聲明異議(消債)
【裁判全文】
臺灣基隆地方法院民事裁定              99年度事聲字第34號
異  議  人  萬泰商業銀行股份有限公司
法定代理人  丙○○
代  理  人  甲○○
債  務  人  乙○○
上異議人因消費者債務清理條例更生執行事件，對於民國99年5
月13日本院民事執行處司法事務官所為98年度執消債更字第64號
裁定提出異議，本院裁定如下：
    主  文
異議駁回。
    理  由
一、按關於更生或清算之程序，除本條例別有規定外，準用民事
    訴訟法之規定，消費者債務清理條例（下稱本條例）第15條
    定有明文。又當事人對於司法事務官處理事件所為之終局處
    分，得於處分送達後10日之不變期間內，以書狀向司法事務
    官提出異議。司法事務官認前項異議有理由時，應另為適當
    之處分；認異議為無理由者，應送請法院裁定之。法院認第
    一項之異議為有理由時，應為適當之裁定；認異議為無理由
    者，應以裁定駁回之，民事訴訟法第240條之4第1至3項亦定
    有明文。本件異議人對於本院司法事務官於民國99年5月13
    日所為98年度執消債更字第64號裁定不服而提出異議，司法
    事務官認其異議無理由而送請本院為裁定，經核與上開條文
    規定及意旨相符，先予敘明。
二、本件聲明異議意旨略以：消費者債務清理條例旨在幫助經濟
    困難之債務人解決債務問題，藉由公允之更生方案協助債務
    人有能力履約還款，期能重建信用恢復正常生活，並兼顧債
    權人之權益，而達維持經濟秩序及安定社會之效，而非在使
    債務人恣意消費所造成之債務，轉嫁予債權人負擔。又債務
    人既已聲請更生程序，除應積極開源節流，適當控制其生活
    費用，更應努力勤奮工作增加收入以清償債務，債務人既能
    於聲請更生前2年所得收入，及其子黃笠誠每月給予扶養費
    計算平均收入約為新臺幣（下同）36.378元【計算式：873,
    065元÷24個月≒36,378元】，顯債務人之工作能力應不僅
    於每月收入約22,000元，況其子女是否仍持續給予債務人孝
    親費，尚有可議；債務人之個人生活費應參酌內政部公告之
    99年度臺灣省最低生活標準包含房租每月9,829元為適當；
    另按民法第1115條規定，負扶養義務者有數人，而其親等同
    一時，應各依其經濟能力，分擔義務，債務人之2名子女均
    已成年且有固定收入，以債務人負擔過重債務之情形亦應符
    合減輕其扶養義務之要件，應依扶養義務人之資力按比例分
    擔為宜。綜上所述，債務人既已身負巨債，理應以較嚴格之
    生活標準看待，其債務自本院裁定准予更生開始後即未再依
    約繼續計算利息之情況下，清償數額顯屬過低，況其債務為
    自身理財不當恣意提領或刷卡消費所致，倘今債務人意圖以
    消極態度而不盡相關還款義務，最終意欲藉更生程序以規避
    或減免自身應面對之債務，債務人顯已具有相當之道德風險
    無疑。異議人對債務人所提之更生方案不同意，為此聲明異
    議，請求廢棄原裁定等語。
三、按衡諸消費者債務清理條例之立法目的，係為使經濟上陷於
    窘境之債務人，得藉由重建型之更生程序或清算型之清算程
    序清理其債務，以妥適調整債務人與債權人及其他利害關係
    人間之權利義務關係，保障債權人獲得公平受償，並謀求消
    費者經濟生活之重建復甦機會。因之，債務人之更生方案應
    否准許，係以是否公允為斷，而所謂公允，應審酌債權人與
    債務人之利益衡平、債務人之償債能力與清償誠意及社會公
    益等因素為綜合判斷，非以還款成數為絕對標準；且消費者
    債務清理條例之制定，乃為使負債務之消費者得依本條例所
    定程序清理其債務，保障債權人之公平受償，以謀求消費者
    經濟生活之更生，故除有第63條所定之情形外，法院得斟酌
    裁量認可更生方案。
四、經查：
(一)異議人主張債務人於更生聲請前2年內（95年8月1日至97年7
    月31日）之每月平均收入為36,378元，則依債務人之工作能
    力，其每月收入應非僅有22,000元，且其子女是否另給扶養
    費，尚有可議。惟查債務人於更生聲請前2年內固有上開收
    入，此業據債務人陳報並提出95及96年度綜合所得稅各類所
    得資料清單附於97年消債更字第267號卷宗可查，然債務人
    已於96年1月底遭順成交通有限公司資遣，且未領有資遣費
    ，而債務人因係保證責任基隆市第三車輛搬運勞動合作社社
    員可得之營利收入，亦因已於97年1月1日退社而不再有該項
    收入，此亦有離職證明書及退社證明書附於上開卷宗可稽；
    而債務人為39年出生，至今已年屆60歲，則以債務人60歲之
    齡，衡其身體健壯程度及勞動能力，實難與社會上多數勞工
    者競爭而有獲取較高薪資工作之機會；況債務人故陳報其子
    黃笠誠於更生聲請前2年內每月給付其1萬元之零用金，惟依
    本院司法事務官所調取黃笠誠之前科紀錄表所載，其子黃笠
    誠自91年起至98年4月22日出監之日止，即陸續因案入勒戒
    所、看守所及監獄接受勒戒或服刑，自難期待黃笠誠有固定
    薪資收入足以給付其父母即債務人與債務人配偶扶養費。故
    異議人主張債務人之收入應不只有每月22,000元云云，並無
    可佐要難採信。
(二)次查異議人主張債務人之個人生活費應參酌內政部公告之99
    年度台灣省最低生活標準包含房租部分每月9,829元為適當
    ，且債務人2名成年子女亦應依其資力按比例負擔受扶養人
    黃吟雪之扶養費。惟查債務人現今每月收入為22,000元，扣
    除其於更生方案中表示每月得清償債權人之8,000元後，尚
    餘14,000元，倘債務人與其配偶每月必要生活費均以異議人
    所主張之內政部公告之99年度台灣省最低生活標準每月9,82
    9元計算，再由其女黃曉婷與債務人平均負擔債務人配偶之
    每月必要生活費（債務人之子黃笠誠事實上難期待其負扶養
    義務，已如前述），則債務人每月須支出之必要生活費及扶
    養費則約為14,744元【計算式：9,829元＋9,829元/2人≒14
    ,744元】，已高於債務人所陳報之必要生活費及扶養費數額
    ，是以異議人所主張之計算方式，顯然更不利於全體債權人
    。
(三)又倘法院不予認可債務人所提更生方案，依消費者債務清理
    條例第65條規定，只有開始清算一途，而依債務人所提出之
    機車行車執照及稅務電子閘門財產所得調件明細表所示，債
    務人除車齡12年之機車1輛外，名下別無其他財產（見本院9
    7年度消債更字第267號卷第21頁、98年度執消債更字第64號
    卷(二)第11至13頁），且債務人自陳其自96年3月1日起至97年
    7月31日止擔任臨時工，每月有約2萬元之薪資收入，然經法
    院調取該2年度之稅務資料均查無該項收入之紀錄，顯見該
    項收入係債務人未向主管機關申報之所得，倘非債務人據實
    陳報，本院及債權人均無從查知，若本院不予認可更生方案
    並經清算程序終結本案後，債權人欲循民事強制執行程序查
    知債務人財產狀況之難度又更為提高；況倘本院認可更生方
    案，則債務人即願將清償期延展至8年，全體債權人於8年期
    間內共可受償768,000元，倘本院不予認可更生方案而經清
    算程序終結本案，債權人循強制執行程序實現債權，姑不論
    債權人得否順利查得債務人之薪資收入狀況，於債務人現年
    屆60歲、5年後即至勞動基準法強制退休年齡65歲之情形下
    ，債務人於遭雇主強制其退休前，全體債權人至多僅能受償
    約44萬元【計算式：22,000元（每月薪資）×1/3（扣押薪
    資比例）×12個月×5年≒44萬元】，如此將肇致全體債權
    人陷於更不利之後果，是異議人以上開理由主張債務人清償
    數額過低、更生方案應再予調整云云，難認可採。
五、綜上所述，本院司法事務官斟酌債務人所提更生方案，其條
    件為自認可更生方案裁定確定之翌日起，以1個月為1期，共
    分96期（8年），每期清償8,000元，總計清償總額為768,00
    0元，清償成數為41.06%，應認其條件核屬公允、適當、可
    行。又查無債務人有本條例第63條或第64條第2項所定不應
    認可之消極事由存在，乃逕依本條例第64條第1項裁定予以
    認可債務人所提更生方案，並依本條例第62條第2項酌定其
    生活限制，經核並無不合。從而，異議人聲明異議，為無理
    由，應予駁回。
六、依民事訴訟法第240條之4第3項後段，裁定如主文。
中    華    民    國    99    年    9     月    9     日
                  民事庭法  官  王翠芬
以上正本係照原本作成。
如對本裁定抗告，應於本裁定送達後10日內，向本院提出抗告狀
，並繳納抗告費新臺幣1000元。
中    華    民    國    99    年    9     月    9     日
                        書記官  李一農

司法院資訊處製作；財團法人民間司法改革基金會備份。
